【裁判字號】    98,易,1765
【裁判日期】    980824
【裁判案由】    傷害
【裁判全文】
臺灣臺北地方法院刑事判決              98年度易字第1765號
公  訴  人  臺灣臺北地方法院檢察署檢察官
被      告  乙○○
                      下1樓
上列被告因傷害案件，經檢察官提起公訴（98年度偵字第9542號
），本院判決如下：
    主  文
乙○○傷害人之身體，處拘役貳拾日，如易科罰金，以新臺幣壹
仟元折算壹日。
    事  實
一、乙○○為甲○○之配偶，雙方具有家庭暴力防治法第3 條第
    1 款之家庭成員關係，惟因感情不睦，已於民國95年10月間
    分居。於97年1 月2 日15時至16時許，乙○○前往臺北市○
    ○街208 巷47弄23號地下1 樓住處，欲使住在該處之甲○○
    遷出上址，而以銅鑄之雕像及榔頭將屋內物品砸毀（毀損部
    分業經檢察官為不起訴處分），甲○○見狀上前阻止，2 人
    進而互相拉扯，乙○○竟基於傷害人身體之犯意，以銅鑄之
    雕像、榔頭揮打、徒手抓及以齒咬甲○○，致甲○○受有右
    肩頸處3 處2 ×1 公分瘀傷、右手大拇指0.5 ×0.5 公分擦
    傷、右肘內側2 ×2 公分擦傷、右肘外側3 ×3 公分擦傷，
    另肘部8 ×5 公分瘀腫、後頭皮及右手疼痛之傷害。
二、案經甲○○訴由臺灣臺北地方法院檢察署檢察官偵查起訴。
    理  由
壹、證據能力部分：
一、證人即告訴人甲○○於警詢中之陳述有證據能力：
  (一)按被告以外之人於審判外之陳述雖不符刑事訴訟法第159 條
    之1 至之4 等4 條之規定，而經當事人於審判程序同意作為
    證據，法院審酌該言詞陳述或書面陳述作成時之情況，認為
    適當者，亦得為證據；當事人、代理人或辯護人於法院調查
    證據時，知有刑事訴訟法第159 條第1 項不得為證據之情形
    ，而未於言詞辯論終結前聲明異議者，視為有前項之同意，
    同法第159 條之5 定有明文。
  (二)本件證人即告訴人於警詢中所為陳述，其性質雖屬傳聞證據
    ，且查無符合同法第159 條之1 至之4 等前4 條之情形，惟
    證人即告訴人所為之上開警詢筆錄內容，業經公訴人及被告
    於本院審判程序同意作為證據，審理時提示並告以要旨，經
    公訴人及被告表示意見，已知上述筆錄乃傳聞證據，且均未
    於言詞辯論終結前對該等筆錄內容異議，依上開規定，是證
    人即告訴人於警詢中之證言應具有證據能力。
二、證人即告訴人於偵查中之證述無證據能力：
  (一)按被告以外之人於審判外之言詞或書面陳述，除法律有規定
    者外，不得作為證據。又被告以外之人於偵查中向檢察官所
    為之陳述，除顯有不可信之情況者外，得為證據。刑事訴訟
    法第159 條第1 項、第159 條之1 第2 項分別定有明文。次
    按除法律另有規定者外，不問何人，於他人之案件，有為證
    人之義務，而證人除未滿16歲或因精神障礙，不解具結意義
    及效果者外，應命具結；又證人或鑑定人依法應具結而未具
    結者，其證言或鑑定意見，不得作為證據，刑事訴訟法第17
    6 條之1 、第186 條第1 項、第158 條之3 分別定有明文。
  (二)本件證人即告訴人於偵查中之證述，核屬居於證人之地位而
    陳述其親身經歷之事實，其無前述依法不得令具結之情事，
    卻未踐行合法具結之程序，自無證據能力
貳、實體部分：
一、訊據被告乙○○固不否認有於上開時、地與告訴人甲○○拉
    扯，並張口咬告訴人之行為，惟矢口否認有何傷害犯行，辯
    稱：我手中拿榔頭、銅像是要砸東西，告訴人將我推倒時，
    我手一揮但沒有打告訴人。告訴人將我壓倒在地時我可能有
    用手抓來抓去，因為我要保護我自己云云。
二、經查：
  (一)被告於97年1 月2 日至上址欲將告訴人趕出該住處，而動手
    以銅像、榔頭砸毀屋內物品，告訴人上前阻止時，被告遂持
    銅像、榔頭及徒手毆打告訴人之身體並張口咬告訴人一節，
    業據告訴人於警詢及本院審理時指訴綦詳（97年度發查字第
    2038號卷第8 頁、本院卷第36頁至第38頁），並有記載被告
    所受如事實欄所示傷害之臺北市立聯合醫院仁愛院區97年1
    月2 日驗傷診斷書1 份附卷可稽（97年度他字第5730號卷第
    3 頁）。再參以上址屋內之電腦液晶螢幕、水缸、熱水器、
    玻璃牆均遭被告以銅像、榔頭破壞，為被告所不否認（本院
    卷第38頁反面），並有物品遭毀損之照片4 張在卷可憑（97
    年度他字第5730號卷第4 頁、第5 頁），且被告亦曾坦承告
    訴人上前阻止被告砸毀物品時，被告以手中所持銅像、榔頭
    等物品揮告訴人，並用手抓告訴人及張口咬告訴人一情屬實
    （本院卷第38頁反面、第39頁、第39頁反面），以上開照片
    中顯示物品均破裂不堪使用之情狀，可知當時被告毀損物品
    時情緒甚為激動，復參諸告訴人所受傷勢，亦非僅憑被告以
    徒手揮趕告訴人即可造成，是參酌上開各情綜合判斷，被告
    應係基於趕走告訴人之目的前往上址毀損屋內物品時，見告
    訴人上前攔阻，於盛怒之下以手中銅像、榔頭等物揮打告訴
    人，又以手抓及口咬告訴人，致告訴人受傷。且被告既以銅
    像、榔頭揮向告訴人又以手抓及口咬告訴人，對其行為會使
    告訴人受有傷害當係明知，並有意使其發生，應認被告確有
    傷害之故意。被告辯稱其未毆打告訴人云云，實不足採。
  (二)被告雖又辯稱是為了保護自己而出手云云，惟按正當防衛須
    係對現在不法之侵害，因防衛自己免於受傷而為必要之阻擋
    ，且該防衛行為未踰越必要之程度，始得阻卻違法；而無從
    分別何方為不法侵害之互毆行為，不得主張防衛權（最高法
    院30年上字第1040號判例意旨參照）。本件案發後，被告確
    至臺北市立聯合醫院仁愛院區驗傷，此有上開醫院97年1 月
    2 日急診病歷、急診護理紀錄1 份存卷可參（本院卷第29頁
    、第31頁），足見被告於與告訴人之肢體衝突中亦因告訴人
    之行為受有傷害（被告未對告訴人提出傷害告訴），惟若被
    告僅係單純正當防衛而將告訴人推開，應不致使告訴人身體
    多處受傷，被告顯係基於傷害之犯意，而毆打告訴人無疑；
    況縱使被告與告訴人係屬互毆，參酌前揭判例要旨，因無從
    分別何方為不法侵害，被告亦不得主張正當防衛。
  (三)綜上所述，被告前開所辯各節，均屬臨訟飾卸之詞，無可採
    信。本件事證明確，被告犯行堪以認定，應予依法論科。
三、按家庭暴力者，謂家庭成員間實施身體或精神上不法侵害之
    行為；又家庭暴力罪者，謂家庭成員間故意實施家庭暴力行
    為而成立其他法律所規定之犯罪；家庭暴力防治法第2 條第
    1 項、第2 項分別著有明文。本案被告與告訴人係夫妻，彼
    此間具有家庭暴力防治法第3 條第1 款所定之配偶關係，已
    如前述，被告毆打告訴人，已屬家庭成員間實施身體、精神
    上不法侵害之行為，即為家庭暴力防治法第2 條第1 項之家
    庭暴力，且構成刑法上之傷害罪，惟因家庭暴力防治法就此
    並無罰則之規定，是以應僅依刑法傷害罪之規定予以論罪科
    刑，是故核被告所為，係犯刑法第277 條第1 項之普通傷害
    罪。檢察官漏未援引家庭暴力防治法之相關規定，尚有未洽
    ，應予補充。本院審酌被告係告訴人之配偶，本應相互敬重
    愛護，詎因細故即以暴力相向，所為實屬不該，及考量被告
    迄未與告訴人達成和解，彌補告訴人所受損失，並念及本案
    係被告、告訴人互相傷害對方身體致對方受傷，告訴人所受
    傷勢並非嚴重，又被告並無前科，素行尚佳等一切具體情狀
    ，量處如主文所示之刑，並諭知易科罰金之折算標準。
據上論斷，應依刑事訴訟法第299 條第1 項前段，刑法第277 條
第1 項、第41條第1 項前段，刑法施行法第1 條之1 ，判決如主
文。
本案經檢察官蔡彥守到庭執行職務。
中    華    民    國    98    年    8     月    24    日
                  刑事第十八庭  法  官  林芳華
以上正本證明與原本無異。
如不服本判決應於收受送達後10日內向本院提出上訴書狀，並應
敘述具體理由；其未敘述上訴理由者，應於上訴期間屆滿後20日
內向本院補提理由書（均須按他造當事人之人數附繕）「切勿逕
送上級法院」。
                                書記官  林鈴芬
中    華    民    國    98    年    8     月    24    日
附錄本案論罪科刑法條
刑法第277條第1項
傷害人之身體或健康者，處 3 年以下有期徒刑、拘役或 1 千元
以下罰金。


司法院資訊處製作；財團法人民間司法改革基金會備份。
